【裁判字號】    89,易,1542
【裁判日期】    891227
【裁判案由】    侵占
【裁判全文】
臺灣板橋地方法院刑事判決                        八十九年度易字第一五四二號
    公  訴  人  臺灣板橋地方法院檢察署檢察官
    被      告  戊○○
右列被告因侵占案件，經檢察官提起公訴（八十八年度偵字第二○一四五號），本院
判決如左：
    主      文
戊○○無罪。
    理      由
一、公訴意旨略以：被告戊○○與蔡欣昌（另經檢察官為不起訴處分）等人因欲至外
    地探望服役中之友人，遂於民國（下同）八十八年四月十日凌晨在臺北縣中和市
    ○○路四○七號，以戊○○、蔡欣昌二人名義向丙○○承租ＣＧ－七六六三號自
    用小客車，約定租期為三日，每日租金為新台幣（下同）二千元，並當場給付三
    日份租金六千元；詎渠等至外地訪友後，被告戊○○即於八十八年四月十二日取
    走該車，並意圖為自己不法之所有而將之侵占入己，且交由其兄丁○○、其兄之
    友人陳建中等人使用，除未給付租金外，且未將車輛歸還丙○○，因認被告戊○○涉犯刑法第三百三十五條第一項之侵占罪嫌。
二、按犯罪事實應依證據認定之，無證據不得推定其犯罪事實；又不能證明被告犯罪
    者，應諭知無罪之判決；刑事訴訟法第一百五十四條、第三百零一條第一項分別
    定有明文。又犯罪事實之認定，應憑真實之證據，倘證據是否真實尚欠明確，自
    難以擬制推測之方法，為其判斷之基礎（參照最高法院五十三年臺上字第六五六
    號）。且刑事訴訟上證明之資料，無論其為直接或間接證據，均須達於通常一般
    之人均不致有所懷疑，而得確信其為真實之程度，始得據為有罪之認定，若其關
    於被告是否犯罪之證明未能達此程度，而有合理懷疑之存在，致使無從形成有罪
    之確信，根據「罪證有疑，利於被告」之證據法則，即不得遽為不利被告之認定
    （參照最高法院七十六年度臺上字第四九八六號判例）。其以情況證據（即間接
    證據）斷罪時，尤須基於該證據在直接關係上所可證明之他項情況事實，本乎推
    理作用足以確證被告有罪，方為合法，不得徒憑主觀上之推想，將一般經驗上有
    利被告之其他合理情況逕予排除（參照最高法院三十二年上字第六七號判例）。
    又告訴人之告訴，係以使被告受刑事訴追為目的，是其陳述是否與事實相符，仍
    應調查其他證據以資審認（參照最高法院五十二年臺上字第一三○○號判例）。
    另按刑法上之侵占罪，須持有人變易其原來之持有意思而為不法所有之意思，始
    能成立，如僅將持有物延不交還或有其他原因致一時未能交還，既缺乏主觀要件
    ，即難遽以該罪相繩（參照最高法院六十八年臺上字第三一四六號判例）。再者
    ，刑法所謂「侵占罪」，係指行為人意圖為自己或第三人不法之所有，而侵占自
    己持有他人之物者而言，如無不法所有之意圖，即與侵占罪之構成要件不符，此
    觀刑法第三百三十五條第一項之規定亦明。
三、公訴人認被告戊○○涉犯上開侵占罪嫌，無非係以告訴人丙○○之指訴，且證人
    乙○○亦否認同意出賣上開車輛予被告，復無任何付款收據、買賣合約書足證確
    有買賣情事，而被告擅將所承租之車輛借予他人長達數月之久，迄未歸還車輛，
    復未給付租金，其顯有將車輛據為己有之意為其論斷依據。訊據被告固坦承曾於
    右開時地向告訴人租得前開車輛，惟堅詞否認有何侵占犯行，辯稱：租車訪友後
    ，翌日該車即為其兄丁○○之友人陳建中擅自開走，殆同年六月間始尋得，斯時
    欲返還該車予告訴人，但告訴人認應按日計算租金達十餘萬元，伊認為不合算，
    故向告訴人之子乙○○商量將車輛買下，乙○○則同意以三十六萬元價格出售，
    其已給付約六萬元予乙○○等語。
四、經查：
（一）告訴人自承被告係向告訴人之子乙○○租車，亦不知道被告和乙○○是否有約
      定租期，車子已於八十八年十二月間於修理廠取回等語（見本院八十九年七月
      七日訊問筆錄），而證人乙○○亦到庭證稱：被告有與伊談過買車之事（見本
      院八十九年六月十四日、七月二十八日訊問筆錄）。
（二）證人己○○於檢察官偵查中證稱：「（跟城〈戊○○〉、志〈乙○○〉何關係
      ？）都是朋友，彭某是國中同學，而跟乙○○出去玩才認識，林某家是開租車
      行。」、「（是否知道彭某租車事？）知道，因為有位朋友在服兵役，跟彭某
      去看朋友故才租車，租金大家平分。」、「（租來的車後有否還？）據我所知
      ，好像車子被彭某的哥哥朋友開走，當時也跟乙○○一起玩的。」（見偵卷第
      二十四頁背面）；嗣於本院審理中復到庭證稱：「（是否知道被告租車之事？
      ）知道，因為我也有去。當時要出去玩，所以租車。」、「（後來車子到哪裡
      去了？）租車那天車子還在，過了二天，被告開回家，就被他哥哥的朋友開走
      ，被告跟我這樣說，那人叫陳建中。」、「（你說有看過被告給乙○○錢嗎？
      ）對，約在七、八月左右，當時被告用機車載我到乙○○家樓下，當時因為車
      子被開走太久，租金很貴，被告提議要把車子買，當時我看到被告有拿錢給乙○○，多少我不知道，看到乙○○數錢，大約二萬多。」（見本院八十九年七
      月二十八日訊問筆錄）。另證人丁○○（被告之兄）於本院審理中亦證稱：「
      （為什麼後來不還車子？）我的朋友陳建中開走車子，開走一、二個月，後來
      在板橋市○○路找到，也叫鎖匠開鎖的，鑰匙不是原來的，找到時還有車牌，
      有和乙○○說買車之事。」（見本院八十九年七月二十八日訊問筆錄），亦核
      與證人甲○○到庭結證所稱確有於該地幫丁○○開車鎖一事（見本院八十九年
      十二月十三日審判筆錄）相符。
（三）雖證人乙○○否認有將車賣予被告且收錢一事，惟如前所述，其亦坦承確有談
      及車輛買賣事宜，而該車本屬其父即告訴人所有，若未得其父同意而出賣且收
      受金錢，衡情必為告訴人究其原委而遭斥責，是其證詞是否避重就輕，已非無
      疑，再者，自證人乙○○確認為其記載於「汽車出租約定書」上之收受租金紀
      錄以觀，於四月十日（即租車日）付一日租金二千元，於四月十六日戊○○付
      四千元，則被告苟有侵占之意，自無必要於取得此車輛後復支付此租金；況且
      ，以一日二千元計算租金，則自八十八年四月十日起至同年六月間，其租金已
      逾十萬元，則若買下該車，確係合算之策，就此觀點，並參酌上開證人己○○
      、丁○○及甲○○之證詞，是被告所辯尚非全然無據。
（四）本案車輛已於八十八年十二月間由告訴人取回，而告訴人與被告亦已成立民事
      和解，並按約定賠償告訴人所受之損害，此有「合（和）解書」在卷足憑，亦
      足為被告有利之佐證。
五、綜合上述，公訴人認被告涉犯上開罪嫌，所為之舉證未能達確認其為真實之程度
    ，而有合理懷疑之存在，自不得僅因被告一時未能交還租賃物，即憑告訴人之指
    訴而將一般經驗上有利被告之其他合理情況逕予排除；此外，本院復查無其他積
    極證據，足認被告確有被訴之犯行，揆諸前開規定及判例意旨，自應為被告無罪
    之諭知。
據上論斷，應依刑事訴訟法第三百零一條第一項，判決如主文。
本案經檢察官陳明珠到庭執行職務。
中      華      民      國      八十九      年    十二    月    二十七  日
                                      臺灣板橋地方法院刑事第五庭
                                          法  官  陳  鴻  清
右正本證明與原本無異
如不服本判決，應於送達後十日內向本院提出上訴狀
                                          書記官  林  蔚  然
中      華      民      國      八十九      年    十二    月    二十九  日


司法院資訊處製作；財團法人民間司法改革基金會備份。
